【裁判字號】    90,台上,1203
【裁判日期】    900706
【裁判案由】    損害賠償
【裁判全文】
最高法院民事判決                                九十年度台上字第一二○三號
    上  訴  人  丁○○
                政益貨櫃通運股份有限公司
    法定代理人  郭月秋
    共      同
    訴訟代理人  盧世欽律師
    被 上訴 人  甲○○
                癸  ○
                丙  ○
                乙  ○
                辛○○
                庚○○
                己○○
                戊○○
    兼 右四 人
    共      同
    法定代理人  壬○○
右當事人間請求損害賠償事件，上訴人對於中華民國八十九年八月三十一日台灣高等
法院高雄分院第二審更審判決（八十八年度上更(一)字第三五號），提起上訴，本院判
決如左：
    主  文
上訴駁回。
第三審訴訟費用由上訴人負擔。
    理  由
本件被上訴人主張：全程通運有限公司（以下簡稱全程公司）僱用之司機楊春源與上
訴人政益貨櫃通運股份有限公司（以下簡稱政益公司）僱用之司機丁○○，於民國八
十四年四月七日上午五時五十八分，分別駕駛全程公司所有ＢＢ－二四五號遊覽車（
以下簡稱楊車），政益公司所有ＫＹ－二六七號聯結車（以下簡稱林車），沿國道中
山高速公路由南向北行駛，途經一二五公里一五五公尺處，疏未注意保持安全距離及
採取必要之安全措施，致先後撞擊同向在前由被上訴人壬○○駕駛內載其妻丁銀、及
甲○○、許麗華夫妻之ＳＰ－六九九二號自用小客車（以下簡稱許車），造成被上訴
人壬○○、甲○○面部裂傷，丁銀、許麗華則因前額挫傷、顱內出血當場死亡。被上
訴人癸○、丙○為許麗華之父母，被上訴人乙○為丁銀之母，被上訴人辛○○、庚○
○、己○○、戊○○為丁銀之子女，爰基於侵權行為之法律關係，求為命上訴人丁○
○、政益公司與已判決確定之楊春源、全程公司連帶給付被上訴人甲○○新台幣（下
同）五十二萬三千三百七十八元、癸○三十七萬七千五百八十四元、丙○三十八萬八
千九百二十三元、乙○四十五萬五千一百六十八元、壬○○四十萬一千二百六十六元
、辛○○三十三萬一千一百九十五元、庚○○三十五萬六千八百六十四元、己○○三
十六萬九千零七元、戊○○四十三萬三千九百六十元，及均加付法定遲延利息之判決
（超過上開部分之請求，原審為被上訴人敗訴之判決，未據被上訴人聲明不服；又原
審命楊春源、全程公司連帶給付部分，二人亦未聲明不服，均已告確定）。
上訴人則以：本件車禍係因被上訴人壬○○駕車超速且操作失控，致與在後之楊車發
生擦撞，當時訴外人王秋東所駕駛之ＫＶ－九三七號曳引車（以下簡稱王車）在外側
車道，楊車在內側車道行駛，均在林車之前，林車之視線因受王、楊二車高度之阻擋
，根本無法看到被上訴人壬○○所駕之小客車由內側車道因擦撞到內側護欄而行駛不
穩再被楊車撞回內車道之情形；且依道路交通事故調查表所載車禍現場，及驗屍驗斷
書之記載，二位死者傷痕均在顏面左右，均坐於許車右側，應可證明其所承受之外力
並非來自後方之林車。又高速公路交通管制規則第六條規定，大型車時速在八十或九
十公里時，應與前車保持六十或七十公尺之距離，而非道路交通安全規則第九十四條
第一項所規定之隨時可以煞停之距離，林車距楊車確在六十至七十公尺之間，上訴人
丁○○駕車並未違規亦無過失等語，資為抗辯。
原審斟酌全辯論意旨及調查證據之結果，以：一、被上訴人壬○○於警訊時稱：「我
行駛在內線車道，有一部小客車要超越我的車，我驚慌失控，擦撞到內側的護欄，我
再想把車子控制好時，被一部紅色的遊覽車（指楊車）撞到我右側車身，我被推往內
側護欄中時，被載鐵的曳引車（指林車）從後撞上，再被車子壓上去」等語。楊春源
警訊時稱：「當時我途經肇事地點，我的大客車前有乙部自小客車（指許車）失控擦
撞內側護欄，我為了閃避該自小客車，隨即將車子駛向外車道，進入外側車道後約二
－四秒，就聽到我車後有一撞擊聲，後我車頭隨即失控往內線車道偏，停止時，我車
子左邊停乙部載鋼筋（林車）右邊停乙部載麵粉（王車）營業大貨車，那部失控之自
小客車在林車之車頭下」等語，上訴人丁○○警訊時亦稱：「我以時速八五－九十公
里左右的速度在外線車道，我發現大約一五○公尺前，內線、外線及外線路肩皆有事
故停在車道上，我即開始緊急剎車，並往內線車道閃，結果撞上內線的護欄，再撞上
許車，我右側車頭撞上楊車的左側前車身，許車、楊車及王車是什麼原因發生事故，
我並不清楚」。「大約三○○多公尺（就發現有事故）」、「我看到時即開始減速，
稍微帶著剎車，到了離現場很近時，我才緊急剎車並往內線閃避」等語，參酌道路交
通事故調查報告表現場圖示：楊車左後輪之剎車痕起於內側車道之內側，向右轉入外
側車道，長九四‧五公尺，車斜停，車頭在內側車道，左側頂住許車右側車身，車尾
在外側車道，林車左、右剎車痕均起於外側車道，向左轉入內側車道，長分別為十‧
二公尺、四七‧七公尺，車斜停在內側車道，車頭在內側車道內側壓著許車，車尾在
內側車道之外側；又依現場照片顯示：楊車左前側保險桿、駕駛座外側有擦撞並已撞
毀之痕跡，林車左前車頭業已撞毀，足見被上訴人主張許車先遭楊車擦撞，再遭林車
追撞，壓於林車下之事實，即屬有據，堪予採信。二、按汽車行駛高速公路，於同向
二車道路段，除為超越同一車之前車時，得暫時利用內側車道超越前車外，不得行駛
內側車道，但排氣量超過一千立方公分之小型車輛，得以最高速限於內側車道繼續行
駛，高速公路交通管制規則第八條第一項第一款定有明文。又汽車行駛時，駕駛人應
注意車前狀況，並隨時採取必要之安全措施，道路交通安全規則第九十四條第三項亦
定有明文。經查，本件肇事路段為同向二車道，行車速率限制一百公里以下，有上開
交通事故調查報告表可稽，楊車係行駛在內側車道上，且從其剎車痕跡長達九四‧五
公尺觀之，參照高速公路汽車煞車距離、行車速度對照表，楊春源超速行駛甚明，因
而擦撞許車肇事，自應負過失責任。另上訴人丁○○既自承距三百多公尺遠就發現許
車與楊車在前發生事故，而僅稍微帶剎車，迨離事故很近時才緊急剎車，致剎車不及
，因而追撞許車肇事，其疏未注意車前狀況，並採取必要之安全措施至明，就本件車
禍之發生，亦應負過失責任。三、上訴人丁○○雖辯稱，死者傷痕均在顏面左右且均
係坐於許車右側，應可證明其所承受之外力並非來自後方，本件車禍傷、亡與伊無關
云云。然據台灣省竹苗區車輛行車事故鑑定委員會鑑定意見書之案情分析欄(五)依現場
圖所示：「肇事後……王車車頭……，其左側為楊車，楊車斜向西北，停在內、外分
道線上，楊車左側為成「」型之林車，林車曳引車頭下方壓著許車……」；分析欄(六)
復載：「依附卷照片所示：楊車左右……，許車由『右後』往左前擠壓及右前處嚴重
受損後整車毀損」，由此可知林車係由許車後（應為『右後』之筆誤）方向前撞擊推
擠，而因許車右前方遭楊車擋住，無法往前推進，許車左側因未遭擋住，故在遭林車
自『右後』方撞擊時，許車在右側無法移動之情況下即往左前側推擠，造成坐於許車
右側之許麗華、丁銀死亡，而坐於許車左側之壬○○及甲○○因左側並未遭擋住，尚
有推壓之空間，故只受重傷而未死亡。上訴人丁○○之辯解洵無可採。四、按因故意
或過失不法侵害他人權利者，負損害賠償責任。數人共同不法侵害他人之權利者，連
帶負損害賠償責任，不能知其中孰為加害人者，亦同。又不法侵害他人致死者，對於
支出殯葬費之人應負損害賠償責任。被害人對於第三人負有法定扶養義務者，加害人
對於該第三人亦應負損害賠償責任。被害人之父母、子女及配偶，雖非財產上之損害
，亦得請求賠償相當之金額。不法侵害他人之身體或健康者，對於被害人因此喪失或
減少勞動能力或增加生活上之需要時，應負損害賠償責任；被害人雖非財產上之損害
，亦得請求賠償相當之金額。受僱人因執行職務，不法侵害他人之權利者，由僱用人
與行為人連帶負賠償責任，民法第一百八十四條第一項前段、第一百八十五條第一項
、第一百九十二條、第一百九十三條、第一百九十四條、第一百九十五條第一項、第
一百八十八條第一項前段分別定有明文。查，被上訴人甲○○係死者許麗華之夫，被
上訴人癸○、丙○係許麗華之父母、被上訴人乙○係死者丁銀之母，被上訴人壬○○
係丁銀之夫，被上訴人辛○○、庚○○、己○○、戊○○係丁銀之子女，有戶籍謄本
在卷可稽，從而被上訴人基於侵權行為之法律關係，訴請楊春源、全程公司及上訴人
丁○○、政益公司連帶損害賠償，於法自屬有據。次按損害之發生或擴大，被害人與
有過失者，法院得減輕賠償金額或免除之，民法第二百十七條第一項定有明文。經查
，被上訴人壬○○自承其車時速約一百十公里，因閃避他車，驚慌失控撞到內側護欄
後肇事，則其超速行駛又疏未注意車前狀況，並隨時採取必要之安全措施因而肇事，
應負過失責任。被上訴人壬○○並因過失致死罪，被判處有期徒刑六月確定在案，有
台灣高等法院八十五年交上易字第一七○號刑事判決在卷可稽。爰斟酌雙方過失程度
，認被上訴人壬○○應負百分之五十之責任，楊春源及上訴人丁○○應連帶負百分之
五十之責任。又甲○○、許麗華、丁銀均係乘坐許車而受害，參照最高法院七十四年
台上字第一一七○號判例意旨，渠等均係藉被上訴人壬○○載送而擴大其活動範圍，
應認被上訴人壬○○為渠等之使用人，類推適用民法第二百二十四條，依同法第二百
十七條第一項規定，均應承擔被上訴人壬○○所應負擔之過失責任比例，故被上訴人
得請求賠償之金額，應酌減百分之五十。五、茲就被上訴人請求之項目逐一審究如下
：(一)關於殯葬費部分：被上訴人甲○○主張其支出許麗華殯葬費四十九萬四千七百元
，被上訴人壬○○主張其支出丁銀殯葬費十八萬九千八百三十元，各提出上訴人不爭
之收據八張、五張為證。惟扣除被上訴人甲○○誤算及非屬殯葬所必需之電話費、雜
貨等費，被上訴人甲○○得請求四十二萬一千四百元、被上訴人壬○○得請求十七萬
零一百三十元，再依上開責任比例，各減為二十一萬零七百元、八萬五千零六十五元
，超過部分之請求，為無理由。
(二)關於醫療費用部分：被上訴人甲○○主張其支出醫藥費用二萬二千一百二十一元、
被上訴人壬○○主張其支出醫藥費三萬九千九百六十六元，各提出上訴人不爭之收據
六張為證，扣除非屬醫療所必需之費用，被上訴人甲○○得請求二萬一千六百二十一
元、被上訴人壬○○得請求二萬八千六百六十六元，惟依上開責任比例，應各減為一
萬零八百十元、一萬四千三百三十三元，超過部分之請求，為無理由。
(三)關於減少收入部分：被上訴人甲○○、壬○○均係泥水師傅，日薪皆為二千七百元
，有上訴人不爭之薪資袋為證，二人受傷後於八十四年四月七日至同年月十一日住院
診療，出院後不致於影響工作，有為恭紀念醫院八十六年五月十六日（八六）為恭醫
字第三二二號函在卷可稽，住院五日各減少收入一萬三千五百元，得請求上訴人賠償
，又依上開責任比例，應各減為六千七百五十元，惟第一審法院僅判令各給付一千八
百六十八元，駁回超過部分，二人就被駁回部分，並未聲明不服，故僅得就一千八百
六十八元範圍內，准二人之請求，超過部分，無從准許。
(四)關於扶養費部分：1.被上訴人癸○、丙○部分：許麗華係癸○、丙○之女，依法負
有扶養二人之義務，癸○、丙○分別出生於二十一年四月二十四日、二十二年九月五
日，本件車禍發生時，分別為六十三歲、六十四歲，依台灣地區八十三年簡易生命表
所示，尚分別有十八‧三五年、二一‧三五年之餘命，渠二人主張尚有十五年、十八
年待許麗華扶養，請求賠償扶養費，自屬有據。以財政部八十四年綜合所得稅扶養親
屬免稅額每人每年六萬八千元為標準，依霍夫曼式法扣除中間利息，癸○、丙○各得
請求之扶養費為七十七萬五千八百四十元（68000×11.409407＝775840）、八十八萬
九千二百三十一元（68000×13.076933＝889231），惟癸○、丙○共有子女五人，許
麗華之應負擔之扶養費為五分之一，即分別為十五萬五千一百六十八元、十七萬七千
八百四十六元，再依上開責任比例，應減為七萬七千五百八十四元、八萬八千九百二
十三元，超過部分之請求，自無理由。2.被上訴人乙○部分：丁銀係乙○之女，依法
負有扶養乙○之義務，乙○出生於十七年四月五日，於本件車禍發生時為六十七歲，
依同上簡易生命表，尚有二一‧三五年之餘命，乙○主張尚有十五年有待丁銀扶養，
請求給付扶養費，自屬有據。依同上標準，乙○得請求之扶養費為七十七萬五千八百
四十元，惟乙○育有女兒二人，丁銀應負擔之扶養費為二分之一，即為三十八萬七千
九百二十元，再依上開責任比例，應減為十九萬三千九百六十元，惟第一審法院僅判
令給付十五萬五千一百六十八元，駁回超過部分，乙○就被駁回部分，並未聲明不服
，故僅得就十五萬五千一百六十八元範圍內，准乙○之請求，超過部分，無從准許。
3.被上訴人辛○○、庚○○、己○○、戊○○部分：丁銀係渠等之母，依法負有扶養
渠等之義務，辛○○、庚○○、己○○、戊○○分別出生於七十年十一月二十七日、
七十二年一月二十七日、七十三年二月七日、七十九年七月十三日，自本件車禍發生
時起算至渠等滿二十歲止，分別尚有六年、八年、九年、十五年，待丁銀扶養，渠等
請求給付扶養費，自屬有據。依同上標準，渠等得請求之扶養費依序為三十六萬四千
七百七十七元（68000×5.0000000＝364777）、四十六萬七千四百五十五元（ 68000
×6.0000000＝467455）、五十一萬六千零二十七元（68000×7.588628＝516027）、
七十七萬五千八百四十元（68000×11.409407＝775840），惟被上訴人壬○○為渠等
之父，與丁銀同負扶養義務，是丁銀之應負擔之扶養費為二分之一，即分別為十八萬
二千三百八十九元、二十三萬三千七百二十八元、二十五萬八千零十四元、三十八萬
七千九百二十元，再依上開責任比例，渠等所得請求賠償之金額應依序減為九萬一千
一百九十五元、十一萬六千八百六十四元、十二萬九千零七元、十九萬三千九百六十
元，超過部分之請求，自無理由。
(五)關於精神慰撫金部分：查，被上訴人甲○○國小二年級肄業，為泥水師傅，有房屋
一棟，被上訴人癸○國小畢業，被上訴人丙○未曾就學，不識字，兩人均無財產，被
上訴人乙○未曾就學，不識字，務農，被上訴人壬○○國小畢業，為泥水工師傅，有
房屋一棟，被上訴人辛○○、庚○○、己○○、戊○○分別為國中、國小學生，上訴
人丁○○國中肄業，為司機，政益公司為貨運業，資本額二千九百萬元，有公司登記
事項卡在卷可稽。斟酌兩造身分、地位、經濟能力，及被上訴人受害之程度，暨雙方
過失責任比例，認被上訴人甲○○、癸○、丙○、乙○、壬○○等五人請求之精神慰
撫金各以三十萬元為適當，被上訴人辛○○、庚○○、己○○、戊○○等四人請求之
精神慰藉金各以二十四萬元為適當，超過部分之請求，均無理由。
綜上所論，准被上訴人請求之金額為：甲○○五十二萬三千三百七十八元、癸○三十
七萬七千五百八十四元、丙○三十八萬八千九百二十三元、乙○四十五萬五千一百六
十八元、壬○○四十萬一千二百六十六元、辛○○三十三萬一千一百九十五元、庚○
○三十五萬六千八百六十四元、己○○三十六萬九千零七元、戊○○四十三萬三千九
百六十元，及上訴人丁○○自八十四年十一月八日，政益公司自八十五年五月三日起
算之法定遲延利息。因而將第一審命上訴人連帶給付超過上開准許本息部分之判決廢
棄，改判駁回被上訴人該部分之訴，並駁回上訴人其他之上訴。經核於法並無違誤。
上訴人以：「高速公路交通管制規則」乃「道路交通安全規則」之特別規定，依特別
法優於普通法原則，應優先適用高速公路交通管制規則之規定，依高速公路交通管制
規則第六條汽車行駛高速公路前後二車行車安全距離之規定，時速在八十五公里至九
十公里之間，應與前車保持六十或七十公尺之距離，事發當時上訴人丁○○之行車時
速約為八十五至九十公里，以潮溼路面且坡度為零計算，時速八十五公里之煞車反應
距離為十七點六公尺，煞車距離為九四點八二公尺，合計為一一二點五公尺，時速九
十公里，其煞車反應距離為十八點七二公尺，煞車距離為一○六點三公尺，合計一二
四點零二公尺，是駕駛人在高速公路行車，其速度若在八十五公里至九十公里之間，
開始煞車至完全煞停之距離需一百公尺以上，原審未考慮高速公路行車之特殊情況及
丁○○駕車與前車之車距在六十公尺至七十公尺之間，符合高速公路交通管制規則第
六條規定，仍適用道路交通安全規則第九十四條規定，認丁○○駕車未保持隨時可煞
停之距離，有適用法則不當之違法云云。惟按汽車行駛於高速公路，固應優先適用高
速公路交通管制規則之規定，惟該規則未規定者，在無礙於高速公路行車特性之情況
下，仍有道路交通安全規則之適用。該安全規則第九十四條第三項規定：「汽車行駛
時，駕駛人應注意車前狀況，並隨時採取必要之安全措施」，乃汽車駕駛人駕車在道
路上行駛時之一般應行注意事項，與汽車於高速公路行駛之特性並無扞格。原審以上
訴人丁○○既自承距三百多公尺遠（較上訴人稱所需之剎車距離一二四點零二公尺更
遠）就發現許車與楊車在前發生事故，而僅稍微帶剎車，迨離事故很近時才緊急剎車
，致剎車不及，因而追撞許車肇事，其疏未注意事前狀況，並採取必要之安全措施至
明，因認上訴人丁○○就本件車禍之發生，應負過失責任云云。經核無違背法令之可
言。其餘上訴論旨，係就原審取捨證據、認定事實之職權行使，指摘原判決不當，求
予廢棄，非有理由。
據上論結，本件上訴為無理由，依民事訴訟法第四百八十一條、第四百四十九條第一
項、第七十八條，判決如主文。
中      華      民      國     九十     年      七      月      六      日
                              最高法院民事第一庭
                                  審判長法官  李  錦  豐
                                        法官  楊  鼎  章
                                        法官  吳  麗  女
                                        法官  謝  正  勝
                                        法官  陳  重  瑜
      右正本證明與原本無異
                                              書  記  官
中      華      民      國     九十     年      七      月    二十五    日


司法院資訊處製作；財團法人民間司法改革基金會備份。
